【裁判字號】    99,訴,284
【裁判日期】    990727
【裁判案由】    異議之訴
【裁判全文】
臺灣嘉義地方法院民事判決               99年度訴字第284號
原      告  辛○○○
            庚○○
            己○○
            甲○○
            乙○○
共      同
訴訟代理人  顏伯奇律師
被      告  丙○○
            戊○○
            丁○○
            壬○○
共      同
訴訟代理人  陳國瑞律師
上列當事人間異議之訴事件，本院於民國99年7 月13日言詞辯論
終結，判決如下：
    主  文
原告之訴駁回。
訴訟費用由原告負擔。
    事實及理由
壹、程序方面：按訴狀送達後，原告不得將原訴變更或追加他訴
    ，但被告於訴之變更或追加無異議，而為本案之言詞辯論者
    ，視為同意變更或追加，民事訴訟法第255 條定有明文。本
    件原告起訴時僅列丙○○及戊○○為被告，嗣於民國99年6
    月8 日以書狀追加同為陳碧利繼承人之丁○○及壬○○為被
    告，並變更訴之聲明第二項為：「被告丙○○、戊○○、丁○○及壬○○應連帶給付原告新台幣（下同）920,500 元，
    及自起訴狀繕本送達翌日起，至清償日止按年息百分5 計算
    之利息」。被告丁○○及壬○○乃委任顏伯奇律師應訴，顯
    然對於原告所為訴之追加無異議而為本案之言詞辯論，揆諸
    前揭說明，原告所為訴之追加，應予准許。
貳、實體部份：
一、原告起訴主張：
(一)、訴外人即原告等5 人之被繼承人陳炳棠，借用訴外人即被告
    等4 人之被繼承人陳碧利之名義，於86年4 月12日向嘉義縣
    朴子市農會貸款120 萬元（下稱系爭借款），並以陳炳棠之
    土地設定抵押權為擔保，嗣上開貸款於同年月16日匯入陳碧
    利之帳戶，惟陳碧利未將款項交付陳炳棠，陳炳棠為避免土
    地遭拍賣，持續繳納貸款利息，原告並於陳炳棠死後清償上
    開貸款完畢。
(二)、前揭貸款利息經本院98年度簡上字第62號判決（下稱前案判
    決）判命原告等5 人應連帶給付279,500 元予被告丙○○，
    被告丙○○持該確定判決對原告聲請強制執行，經本院以99
    年度司執字第6492號執行命令查封原告乙○○及甲○○共有
    之不動產。
(三)、然原告繼承陳炳棠對陳碧利之120 萬元債權，故原告對被告
    等4 人應有120 萬元之債權，又原告已於99年3 月間向被告
    丙○○發存證信函為抵銷之意思表示，兩相抵銷後，被告4
    人反而應連帶給付原告920,500 元。爰依不當得利、委任及
    繼承之法律關係，請求被告連帶給付原告920,500 元；另原
    告為抵銷之意思表示係在前案判決確定之後，該當強制執行
    法第14條債務人異議之訴之要件，爰依強制執行法第14條提
    起本件異議之訴等語。
(四)、並聲明：１、本院99年度司執字第6492號原告與被告丙○○
    間強制執行事件之強制執行程序（下稱系爭執行程序）應予
    撤銷；２、被告丙○○、戊○○、丁○○、壬○○應連帶給
    付原告920,500 元，及自起訴狀繕本送達翌日起，至清償日
    止按年息百分之5 計算之利息。
二、被告則抗辯以：
(一)、原告主張對被告有120 萬元債權存在之事由，於前案判決審
    理中即已爭執過，此係發生於執行名義成立前之事由，原告
    是否得於異議之訴主張抵銷實有爭議，是原告所提本件異議
    之訴顯非合法，不符債務人異議之訴之要件。
(二)、原告前稱陳碧利未代陳炳棠向朴子市農會借款120 萬元，今
    卻又改稱陳碧利代陳炳棠向朴子市農會借款120 萬元，然未
    交付陳炳棠，前後主張矛盾，違反禁反言原則；另原告亦未
    就不當得利請求權及委任關係存在盡其舉證責任。
(三)、況本案之重要爭點業於前案判決之理由中交代，前案認定陳
    炳堂與陳碧利會算後，陳炳堂尚欠陳碧利319,500 元，之後
    曾清償4 萬元，故被告丙○○於前案請求原告等應連帶給付
    279,500 元。苟陳碧利尚欠陳炳堂120 萬元未清償，何以陳
    炳堂會開立319,500 元之本票交陳碧利收執？是本件應有爭
    點效之適用等語。
(四)、並聲明：原告之訴駁回。
三、兩造不爭執之事實：
(一)、原告等5 人為訴外人陳炳棠之繼承人，被告等4 人為訴外人
    陳碧利之繼承人。
(二)、86年4 月12日以陳碧利為借款人，陳炳棠為連帶保證人並提
    供不動產設定抵押，向嘉義縣朴子市農會貸款120 萬元，同
    年月16日上開借款匯入陳碧利帳戶。陳碧利與陳炳棠再於93
    年4 月7 日辦理借新還舊，經朴子市農會於同月30日貸放。
(三)、因陳碧利於96年5 月3 日死亡，同年月23日陳炳棠遂邀同張
    安全擔任借款人，借款120 萬元，朴子市農會放款後，同時
    收回陳碧利之借款120 萬元。
(四)、陳炳棠於97年3 月14日死亡，同月18日陳炳棠之子甲○○清
    償該120 萬元借款。
四、得心證之理由：
    原告主張陳碧利未將系爭借款交付陳炳棠，陳炳棠依委任及
    不當得利之法律關係對陳碧利有120 萬元債權，原告繼承陳
    炳棠對陳碧利之120 萬元債權，主張抵銷原告對被告丙○○
    所負279,500 元債務，有執行名義成立後消滅債權人即被告
    丙○○請求之事由發生等情；為被告所否認，並以前詞置辯
    。是以，本院應審究者厥為：(一)、原告提起債務人異議之訴
    部分是否合法？(二)、就陳碧利是否交付陳炳棠系爭借款一事
    ，是否有爭點效之適用？(三)、陳炳棠對陳碧利是否有120 萬
    元債權？亦即，原告主張與前案票款抵銷後，被告等4 人是
    否應連帶給付原告920,500 元？經查：
(一)、按執行名義成立後，如有消滅或妨礙債權人請求之事由發生
    ，債務人得於強制執行程序終結前，向執行法院對債權人提
    起異議之訴。如以裁判為執行名義時，其為異議原因之事實
    發生在前訴訟言詞辯論終結後者，亦得主張之。強制執行法
    第14條第1 項定有明文。本件被告丙○○執本院96年度簡上
    字第62號民事確定判決，聲請本院以系爭執行事件強制執行
    對原告等5 人之財產，經本院查封原告乙○○及甲○○共有
    之不動產等情，為兩造所不爭執，並經本院調取系爭執行卷
    宗核閱無訛，是系爭執行程序尚未終結。再按，抵銷固使雙
    方債務溯及最初得為抵銷時消滅，惟雙方互負得為抵銷之債
    務，並非當然發生抵銷之效力，必一方對於他方為抵銷之意
    思表示而後雙方之債務乃歸消滅，此觀民法第335 條第1 項
    規定自明。故給付之訴之被告對於原告有得為抵銷之債權，
    而在言詞辯論終結前未主張抵銷，迨其敗訴判決確定後始表
    示抵銷之意思者，其消滅債權人請求之事由，不得謂非發生
    在該訴訟言詞辯論終結之後，依強制執行法第14條之規定，
    自得提起執行異議之訴，此有最高法院29年上字第1123號判
    例可資參照。本件原告於前案受敗訴判決確定後，在系爭執
    行程序進行中始對被告丙○○為抵銷之意思表示，參酌上開
    判例意旨，自得提起債務人異議之訴，合先敘明。
(二)、本件就原告與被告丙○○間有爭點效之適用：
１、按學說上所謂之「爭點效」，係指法院於確定判決理由中，
    對訴訟標的以外當事人所主張或抗辯之重要爭點，本於兩造
    辯論之結果所為之判斷結果，除有顯然違背法令，或當事人
    提出新訴訟資料足以推翻原判斷之情形外，於同一當事人間
    ，就與該重要爭點有關之他訴訟，不得再為相反之主張，法
    院亦不得作相異之判斷而言，其乃源於訴訟上之誠信原則及
    當事人公平之訴訟法理而來。是「爭點效」之適用，除理由
    之判斷具備「於同一當事人間」、「非顯然違背法令」及「
    當事人未提出新訴訟資料足以推翻原判斷」等條件外，必須
    該重要爭點，在前訴訟程序已列為足以影響判決結果之主要
    爭點，經兩造各為充分之舉證，一如訴訟標的極盡其攻擊、
    防禦之能事，並使當事人適當而完全之辯論，由法院為實質
    上之審理判斷，前後兩訴之標的利益大致相同者，始應由當
    事人就該事實之最終判斷，對與該重要爭點有關之他訴訟負
    結果責任，以符民事訴訟上之誠信原則（最高法院96年度台
    上字第307 號判決參照）。
２、前案中被告丙○○主張：陳炳堂交付陳碧利之本票乃用以清
    償陳碧利代墊之系爭借款利息；原告等人則抗辯：該本票係
    因陳炳堂簽賭六合彩所交付，且系爭借款乃陳碧利所借，並
    非由陳炳堂實際使用云云。而前案判決結果認定陳炳棠之繼
    承人即原告等應給付陳碧利之繼承人即被告丙○○本票票款
    ，而陳碧利應否負該給付票款義務之前提，乃為陳炳棠是否
    為系爭借款之實際借款人？陳炳棠有無自陳碧利處取得系爭
    借款？上開爭點亦為本案之重要爭點。前案判決理由中認為
    陳炳棠實為系爭借款之借款人，因而認定陳炳棠必須給付陳
    碧利所代墊之借款利息，故陳炳棠乃簽發本票用以清償陳碧
    利所代墊利息。換言之，前案判決所謂「陳炳棠實為系爭借
    款之借款人無訛」等語，不僅在說明陳炳棠借用陳碧利名義
    向朴子市農會貸款，更認定陳炳堂為實際取得系爭借款之人
    。此觀前案判決理由謂：「…足見系爭借款辦理催收後，均
    由陳炳棠繳息，而陳碧利死亡後，陳炳棠更請託張安全以借
    新還舊之方式，延續系爭借款，若謂陳炳棠僅為系爭借款之
    物上保證人，其何以越俎代庖代繳利息，並代覓借款人，此
    舉實與常情不符，另參酌陳炳棠死亡後，系爭借款由陳炳棠
    之子甲○○清償完畢乙情，為兩造不爭執，足見陳炳棠實為
    系爭借款之借款人無訛」等語即明。況陳炳棠若未自陳碧利
    處取得系爭借款，系爭借款又係以陳碧利名義所借，豈可謂
    陳碧利繳付系爭借款利息係為陳炳棠所「代墊」？若陳炳棠
    未取得系爭借款，前案判決命陳炳棠之繼承人即原告等給付
    本票票款豈非無據？
３、本案之重要爭點即陳碧利是否交付系爭借款予陳炳棠乙節，
    既經前案判決予以判斷，原告又未能提出有何新訴訟資料足
    以推翻原判斷之情形，揆諸上開最高法院判決意旨及爭點效
    理論，於同一當事人間之本件訴訟，原告自不得再為相反之
    主張，本院亦不得作相異之判斷。
(三)、系爭借款陳碧利已交付陳炳堂，故陳炳堂對陳碧利無120 萬
    元債權存在，原告無從對被告丙○○主張抵銷，再請求被告
    等連帶給付920,500 元。理由說明如下：
１、陳炳堂為系爭借款之實際借款人乙節，已為前案判決理由所
    認定，基於爭點效理論，就原告與被告丙○○間本院尚不得
    作相異之判斷。
２、且證人即系爭借款承辦人李惠卿於前案到庭證稱：這筆借款
    90年間我辦理催收，因為利息有遲繳，我曾打電話給陳碧利
    ，他說利息是陳炳棠在繳的，要我打給他，催收後，是陳炳
    棠臨櫃繳息等語；證人張安全亦於前案證稱：96年5 月23日
    借款是陳炳棠叫我去的，他說借款利息比較省，利息是陳炳
    棠繳的，我與陳炳棠同是產銷班的會員，他拜託我3 次，第
    3 次我才答應等語。足見系爭借款辦理催收後，均由陳炳棠
    繳息，而陳碧利死亡後，陳炳棠更請託張安全以借新還舊之
    方式，延續系爭借款，如陳炳堂僅為連帶保證人及擔保物提
    供人，何需越俎代庖？若陳碧利未將系爭借款交付陳炳堂，
    陳炳堂於陳碧利死亡後，理應要求陳碧利之繼承人儘速返還
    ，豈有再請託張安全以借新還舊方式，延續系爭借款之理？
３、參酌陳炳棠於97年3 月14日死亡後，同月18日，陳炳棠之子
    甲○○清償該120 萬元借款乙節，為兩造所不爭執。陳炳堂
    之子甲○○何以未先向陳碧利催討或提起訴訟請求？反於陳
    炳堂死亡後數日間，清償系爭借款？實與常理有違。
４、原告於前案中主張曾多次向陳碧利或被告等催討系爭借款未
    果云云，卻未能提出任何催討之證明，已難採信。如系爭借
    款86年4 月16日放款後，陳碧利即未依與陳炳堂間之約定交
    付，何以數十年來未見陳炳堂追討，竟待前案判決被告丙○○勝訴後，原告乃主張抵銷？
５、又陳碧利若未將系爭借款交付陳炳堂，陳炳堂豈有開立前案
    中面額319,500 元之本票（發票日為95年5 月26日）交付陳
    碧利，用以清償系爭借款利息之理？顯然陳炳堂為系爭借款
    之實際借款人，且確有使用系爭借款無疑。
６、依嘉義縣朴子市農會98年5 月8 日朴農信字第0980001277號
    函附陳碧利0000000000000 交易明細表所示，雖未見一次提
    領120 萬元之證據，然上開帳戶於86年4 月16日系爭借款放
    款當日即匯出808,000 元，於86年4 月30日再提領現金40萬
    元，與系爭借款之金額相當。況陳炳堂、陳碧利均已死亡，
    自86年迄今更已事隔十餘年，當初借款交付情形難以還原。
    系爭借款是否用作清償陳炳堂對陳碧利之債務（縱為六合彩
    賭債），亦實無從得知。如僅憑陳碧利前開帳戶無直接匯款
    120 萬元至陳炳堂帳戶之資料即推論陳碧利未交付系爭借款
    ，實有失公平。
７、參酌上情，足認陳炳棠確有借貸並收受系爭借款，陳炳棠對
    於陳碧利自無何不當得利請求權或基於委任關係請求陳碧利
    交付金錢之權利存在，原告更無從繼承陳炳棠對陳碧利本不
    存在之債權。換言之，原告對被告並無120 萬元債權存在，
    根本無從主張抵銷，並就餘額請求被告等連帶給付。
五、綜上所述，原告對被告並無120 萬元債權存在，則原告依不
    當得利、委任及繼承之法律關係，主張抵銷原告對被告丙○○所負279,500 元債務，撤銷系爭執行程序，並請求被告連
    帶給付原告920,500 元，及自起訴狀繕本送達被告翌日起按
    年息百分之5 計算之利息，均為無理由，應予駁回。
六、本件事證已臻明確，兩造其餘攻擊與防禦方法均與判決結果
    不生影響，不再一一論述，附此敘明。
七、據上論結，本件原告之訴為無理由，依民事訴訟法第78條、
    第85條第1 項前段，判決如主文。
中    華    民    國    99    年    7     月    27    日
                  民事第三庭  法  官  洪嘉蘭
以上正本係照原本作成。
如對本判決上訴，須於判決送達後20日內向本院提出上訴狀。如
委任律師提起上訴者，應一併繳納上訴審裁判費。
中    華    民    國    99    年    7     月    27    日
                              書記官  陳見明

司法院資訊處製作；財團法人民間司法改革基金會備份。
